【裁判字號】    98,簡上,132
【裁判日期】    980422
【裁判案由】    偽造文書
【裁判全文】
臺灣高雄地方法院刑事判決             98年度簡上字第132號
上  訴  人  臺灣高雄地方法院檢察署檢察官
被      告  丙○○
上列上訴人因被告偽造文書案件，不服本院高雄簡易庭於民國97
年12月17日所為97年度審簡字第5384號刑事簡易判決（聲請簡易
判決處刑案號：97年度偵續字第182 號），提起上訴，本院管轄
之第二審合議庭判決如下：
    主  文
原判決撤銷。
丙○○犯行使偽造私文書罪，處有期徒刑參月，如易科罰金，以
銀元參佰元即新臺幣玖佰元折算壹日。
    事  實
一、丙○○未經乙○○同意或授權，竟意圖為自己不法之所有及
    基於偽造私文書、行使偽造私文書之犯意，擅以乙○○名義
    參加由甲○○○擔任會首，於民國93年12月10日所招募之互
    助會1 會（該互助會會期自93年12月10日起至97年2 月25日
    止，每月1 期，每期會金新臺幣（下同）5,000 元，共53會
    ，採內標制），並於該互助會第6 期即94年4 月10日開標當
    天，由不知情之李興森，到場向會首稱係受丙○○之委託代
    為標會，而以乙○○之名義，在空白紙上偽造「乙○○」之
    署押，並填載1,950 元之投標利息（標單於開標後已丟棄）
    ，且表示乙○○參與競標及願付之標息，而偽造屬準私文書
    性質之投標單，持以參與競標而行使之，使互助會會員誤信
    乙○○欲參與投標，而陷於錯誤，並由乙○○標得該期之合
    會金，足以生損害於乙○○及該互助會其他活會會員。俟會
    首甲○○○向各會員收取扣除標息之該次會款共16萬8350元
    （計算式：（5,000 元－1,950 元）×47＋5,000 元×5=16
    萬8350元）而交與丙○○。嗣會首甲○○○事後欲向乙○○
    收取死會會款，經乙○○表示未參加該互助會，始發覺上當
    受騙，而查悉上情。
二、案經甲○○○訴由臺灣高雄地方法院檢察署檢察官偵查起訴
    。
    理  由
一、證據能力部分：
（一）證人於警詢中之供述
      證人乙○○、甲○○○於警詢中、檢察事務官前所為之供
      述，依陳述整體、實質內容而言，核與其等於本院審理中
      之陳述大致相符，是前開警詢中之陳述即不符刑事訴訟法
      第159 條之2 有關傳聞例外之規定，不得作為認定本案犯
      罪事實有無之證據。
（二）證人於偵查中之供述
      證人乙○○、甲○○○（95年7 月14日）於偵訊中之證述
      ，係經檢察官告以拒絕證言權、具結之義務及偽證罪之處
      罰後，再命其朗讀結文並具結後所為之陳述，核其製作筆
      錄過程，並無違法取供或證明力明顯過低之瑕疵，所為陳
      述係出於供述者之真意，皆具信用性。況於本院審理時，
      已依人證調查程序，傳喚證人乙○○、甲○○○到場，命
      其利於證人之地位經當事人當庭交互詰問，並使被告有與
      之對質及詰問之機會，認已完足為合法調查之證據，並保
      障被告之對質詰問權，是以證人乙○○、甲○○○於偵訊
      中所為之陳述作為證據，並無任何不當，當有證據能力。
（三）其他傳聞證據
      告訴人甲○○○於偵訊中之供述（97年2 月25日、97年5
      月28日）、證人李興森於警詢、偵訊中之供述及卷附互助
      會會員名單影本1 紙，均屬被告以外之人於審判外之陳述
      ，為傳聞證據。惟當事人於本院審理中均明示同意列為證
      據，經本院審酌上開證據之取得過程並無瑕疵，又與待證
      事實具有關聯性，證明力亦非明顯過低，採為本案證據具
      有適當性，依刑事訴訟法第159 條之5 第1 項規定，得為
      證據。
二、訊據被告對於偽造文書部分犯行，於本院審理中坦承不諱，
    惟矢口否認有何詐欺犯行，並辯稱：因為一個人不能跟兩個
    會，我才會另外以乙○○的名義加入，而且乙○○也沒有明
    確的回復我，我以為她答應了，我想說如果有標到，就可以
    繳交當初寫給地下錢莊的支票款，那時候我大約欠地下錢莊
    一百多萬元云云。惟查：
（一）丙○○未經乙○○同意或授權，擅以乙○○名義參加由甲○○○擔任會首，於民國93年12月10日所招募之互助會1
      會（該互助會會期自93年12月10日起至97年2 月25日止，
      每月1 期，每期會金新臺幣（下同）5,000 元，共53會，
      採內標制），並於該互助會第6 期即94年4 月10日開標當
      天，由不知情之李興森，到場向會首甲○○○稱係受丙○○之委託代為標會，而以乙○○之名義，在空白紙上書寫
      「乙○○」之署押，並填載1,950 元之投標利息（標單於
      開標後已丟棄），表示乙○○參與競標及願付之標息，並
      持以參與競標而行使之，計標得會款共16萬8350元（計算
      式：（5,000 元－1,950 元）×47＋5,000 元×5=16萬83
      50元），甲○○○收齊會款後並交付予丙○○等情，業據
      被告自承在卷，核與證人乙○○、甲○○○於偵訊及本院
      審理中、李興森於警詢、偵訊中所述大致相符，並有卷附
      互助會會員名單影本1 紙（偵三卷第19-20 頁、第25頁、
      第40 -41頁，偵五卷第27、29頁，偵六卷第16 -17頁）附
      卷供參，此部分事實，堪以認定。
（二）被告雖辯稱沒有詐欺之犯行，然證人甲○○○於偵訊及本
      院審理中均證稱：我們的會未限制一個人不可參加二會，
      是被告跟我說乙○○想要入會，她是他鄰居，人很不錯，
      他願意幫她作擔保，我才讓她入會的，而且94年4 月10日
      是由乙○○得標，當次得標金是16萬8,350 元，會款我都
      已經交給被告了等語（偵六卷第16-17 頁，本院卷第49頁
      ）。證人乙○○於偵訊中證稱：沒有請被告以我的名義加
      入告訴人（即甲○○○）互助會等語（偵三卷第41頁）；
      並於本院審理中證稱：被告有跟我提過楊春霞起會的事情
      ，但是我從頭到尾沒有說話，默默沒有作答，是後來法院
      通知我，我才知道等語（本院卷第51頁）。則證人甲○○○所起之互助會，既無入會人數之限制，被告自可以自己
      名義多入幾會，卻仍以乙○○之名義為之，其以他人名義
      入會之動機已有可疑。而乙○○自始並未同意入會，被告
      卻以乙○○人很不錯，是鄰居，願意幫忙擔保等語取信於
      甲○○○，使其雖然不認識乙○○，但因相信被告所言，
      並認定被告可以提供擔保，才同意乙○○入會，難謂無施
      用詐術之情形。證人甲○○○於本院審理中並證稱：當時
      被告跟我說他缺錢，要我這次讓他得標，可是這次被告與
      乙○○所寫的金額是一樣的，所以我們用抽籤的方式，決
      定乙○○得標，我看被告很可憐，所以又去借了一筆錢來
      給他用等語（本院卷第49 -50頁）。足認證人甲○○○並
      不知被告與乙○○均係被告的會，不論其中何人得標，均
      係由被告收取得標金之情，才會在被告表示經濟有困難，
      又未得標的情況下，向他人商借款項給被告使用。是被告
      以乙○○名義對甲○○○施用詐術，使其及其他活會會員
      陷於錯誤，以為乙○○確實有加入該互助會，且有能力償
      還得標後之會款，而同意乙○○入會並得標等情，已屬明
      確。被告前開所辯，諉無足採。
（三）綜上，本件被告犯行，事證明確，堪以認定，應依法論科
      。
三、新舊法比較：
    按行為後法律有變更者，適用行為時之法律。但行為後之法
    律有利於行為人者，適用最有利於行為人之法律；刑法第2
    條第1 項定有明文。又法律變更比較時應就罪刑有關之共犯
    、未遂犯、連續犯、牽連犯、結合犯以及累犯加重、自首減
    輕、暨其他法定加減原因、與加減例等一切情形，綜其全部
    之結果，而為比較，再適用最有利於行為人之法律處斷（最
    高法院24年上字第4634號、27年上字第2615號判例意旨參照
    ）。
（一）罰金刑部分：刑法第33條第5 款關於罰金之規定，已由「
      一元（新台幣3 元）以上」修正為「新台幣一千元以上，
      以百元計算之」。而被告所犯刑法第349 條第1 項收受贓
      物罪，有科罰金之規定，經比較修正前、後關於科處罰金
      刑之最低刑度規定，自應以被告行為時之修正前法律較有
      利於被告。
（二）牽連犯部分：修正前刑法第55條係規定：「一行為而觸犯
      數罪名，或犯一罪而其方法或結果之行為犯他罪名者，從
      一重處斷。」而修正後則規定：「一行為而觸犯數罪名者
      ，從一重處斷。但不得科以較輕罪名所定最輕本刑以下之
      刑。」修正後刪除牽連犯之規定，而論以數罪，經比較新
      舊法之結果，以被告行為時之修正前法律較有利於被告。
（三）綜上，依法律變更比較適用所應遵守之「罪刑綜合比較原
      則」及「擇用整體性原則」，自應整體適用修正前刑法之
      規定，較有利於被告。
（四）刑法第55條前段關於想像競合犯之規定雖經修正，即增列
      但書規定為：「但不得科以較輕罪名所定最輕本刑以下之
      刑」，惟該但書之規定係科刑之限制，為法理之明文化，
      不涉及罪刑實質內容之變更，非屬法律之變更，自不生新
      舊法比較之問題，應逕適用裁判時有效之規範，即修正後
      刑法第55條前段之規定（最高法院95年第8 次刑事庭會議
      決議參照），併此敘明。
四、論罪科刑部分：
    按依民間互助會之習慣，會員書寫之標單，通常僅書寫姓名
    及金額而已，由其內容實不足以明瞭其用意何在，必須依互
    助會之習慣或特約，始能瞭解係會員表示競標及標取會款之
    利息之證明，應屬刑法第220 條第1 項之準文書。被告意圖
    為自己不法之所有，而以如事實欄所載之方式，偽造被冒標
    會員名義製作之標單，並持以行使參加競標，得標後致使不
    知情之活會會員陷於錯誤而繳交會款，核其所為，係犯刑法
    第216 條、第220 條第1 項、第210 條之行使偽造私文書罪
    及同法第339 條第1 項之詐欺取財罪。被告利用不知情之李
    興森偽造乙○○署押之行為，為偽造私文書之部分行為，而
    偽造私文書之低度行為，復為行使偽造私文書之高度行為所
    吸收，均不另論罪。又被告利用不知情之李興森偽造上開私
    文書參與投標而行使之，為間接正犯。再被告利用不知情之
    李興森持乙○○名義之標單冒標之詐欺取財犯行，係同時向
    多數之活會會員詐取會款，同時侵害多數人之財產法益，屬
    一行為觸犯數罪名之想像競合犯，應依修正前刑法第55條規
    定，從一詐欺取財罪處斷。而被告所犯行使偽造私文書罪與
    詐欺取財罪二罪間，有方法、目的之牽連關係，為牽連犯，
    應依修正前刑法第55條規定，從一重之行使偽造私文書罪處
    斷。
五、原審據以論科，固非無見，惟查：（一）本件被告除行使偽
    造準文書罪外，另犯詐欺取財罪，業經本院認定如前，原審
    就此部分，未詳予審認，有所疏漏。（二）本件被告利用不
    知情之友人李興森為本件犯行，係屬間接正犯，原審未予詳
    載，尚有未洽。（三）按刑事判決主文，如諭知罰金易服勞
    役之折算標準，而涉及銀元與新臺幣之換算者，始應適用上
    開規定（最高法院96年度台非字第180 號判決意旨參照）。
    原判決主文既未諭知罰金易服勞役之折算標準，自無援引現
    行法規所定貨幣單位折算新臺幣條例第2 條之必要，應屬贅
    引。
六、檢察官據告訴人具狀請求上訴意旨，以原審就被告詐得金額
    計算有誤，且被告未與告訴人和解，原審量刑過輕，指摘原
    判決不當，求予撤銷改判。經查：
（一）被告詐得之款項，經證人甲○○○於本院審理中證稱：我
      們是採內標制，寫多少利息就扣多少，當次的標金是1,95
      0 元，總共會款應該是16萬8,350 元等語（本院卷第49頁
      ），核與起訴書所載之會款金額相符。告訴人雖於聲請上
      訴狀內表示：被告詐得金額達48萬元云云（本院卷第5-6
      頁），惟其亦於本院審理中證稱：因為被告缺錢，所以我
      去找別人借錢先給他用，是我本人借錢給他用；除了得標
      的金額外，我還有另外給他一筆錢，也是相同的金額等語
      （本院卷第50頁）。是告訴人因被告施用詐術加入互助會
      而交付之會款，僅為被告冒標所得之得標金，即16萬8,35
      0 元。其餘告訴人見被告身陷經濟困難，自願商借之部分
      ，即與被告本次犯行無涉，告訴人執此認定原審核定之詐
      騙金額有誤，尚有誤會。
（二）原審未予認定被告涉有詐欺取財罪，致未予量刑時審酌被
      告有無與告訴人和解之情形，係其基於所認定之事實予以
      量刑，並無違誤。
（三）綜上，原審計算被告詐得金額並無違誤，亦未逾越其認定
      之事實範圍，另審酌被告與告訴人是否已經和解而為量刑
      ，則檢察官上訴意旨本無理由，惟原審判決既有前述疏漏
      、違誤，即屬難以維持，應由本院管轄之第二審合議庭撤
      銷原審判決，自為判決。
七、爰審酌被告因經濟困難，向地下錢莊借款無力償還，而以虛
    列會員之方式入會，使會首誤以為該虛列會員有入會真意，
    並有償還得標金額之意願，始同意入會，並於各期投標時，
    允其投標及得標，致使各該活會會員誤以為虛列會員得標而
    交付會款，其所為業已侵害各活會會員之財產法益，詐得會
    款共計16萬8,350 元，所為對社會秩序之危害非輕，不宜輕
    恕，惟念及被告前雖有犯有期徒刑以上之罪，惟緩刑期滿未
    經撤銷，此有臺灣高等法院被告前案紀錄表1 份在卷可佐，
    暨其犯罪動機、目的、手段及迄未與被害人達成和解並賠償
    損害等一切情狀，量處如主文所示之刑，以示懲儆。又被告
    行為時刑法第41條第1 項前段規定：「犯最重本刑為5 年以
    下有期徒刑以下之刑之罪，而受6 個月以下有期徒刑或拘役
    之宣告，因身體、教育、職業、家庭之關係或其他正當事由
    ，執行顯有困難者，得以1 元以上3 元以下折算1 日，易科
    罰金。」，而被告行為時之易科罰金折算標準，依修正前罰
    金罰鍰提高標準條例第2 條前段規定，就其原定數額提高為
    100 倍折算1 日，被告行為時之易科罰金折算標準，應以銀
    元100 元以上300 元以下折算1 日，經折算為新臺幣後，應
    以新臺幣300 元以上900 元以下折算為1 日。惟修正後刑法
    第41條第1 項前段則規定：「犯最重本刑為5 年以下有期徒
    刑以下之刑之罪，而受6 個月以下有期徒刑或拘役之宣告者
    ，得以新臺幣1 千元、2 千元或3 千元折算1 日，易科罰金
    。」，是修正後刑法關於易科罰金之折算標準並未較有利於
    被告，爰依刑法第2 條第1 項前段規定，依舊法即行為時法
    諭知易科罰金之折算標準，以資懲儆。又被告雖係在96 年4
    月24日前為本案犯行，然其係於中華民國九十六年罪犯減刑
    條例施行前之95年8 月21日及同年10月31日，經臺灣高雄地
    方法院檢察署分別以95年雄檢博巨緝字第4834號、第7145號
    通緝在案，且未於96年12月31日前自動歸案接受偵查，迄至
    97年1 月26日方為高雄縣政府警察局湖內分局員警緝獲等情
    ，有該署通緝書2 紙及高雄縣政府警察局湖內分局通緝案件
    報告書1 份在卷可按（偵五卷第7-8 頁），依上開條例第5
    條之規定，即不得依該條例減刑，特此說明。至供被告犯本
    件之罪所用以冒用乙○○名義之標單，業經丟棄，此經證人
    甲○○○證述明確（偵五卷第28頁，偵六卷第16-17 頁），
    既已滅失即毋庸另為沒收之諭知，附此敘明。
八、被告所犯詐欺取財罪部分，檢察官於聲請簡易判決處刑書中
    雖說明因罪嫌不足，不另為不起訴處分，惟此部分與聲請之
    偽造文書部分，有牽連犯裁判上一罪之關係，依公訴不可分
    之原則，自為聲請效力所及，本院得併予審究；而檢察官就
    此具有不可分性之整個犯罪事實一分為二，於偽造文書部分
    起訴後，就詐欺取財罪部分予以不另為不起訴處分，其處分
    即應認為無效，併予敘明。
據上論斷，應依刑事訴訟法第455 條之1 第1 項、第3 項、第36
9 條第1 項前段、第364 條、第299 條第1 項前段，刑法第2 條
第1 項前段、第339 條第1 項、第216 條、第220 條第1 項、第
210 條、第219 條、第55條前段，修正前刑法第55條後段、第41
條第1 項前段，修正前罰金罰鍰提高標準條例第2 條，刑法施行
法第1 條之1 ，判決如主文。
本案經檢察官許怡萍到庭執行職務。
中    華    民    國    98    年    4     月    22    日
                刑事第十二庭  審判長法  官  黃建榮
                                    法  官  李殷君
                                    法  官  楊珮瑛
以上正本證明與原本無異。
不得上訴。
中    華    民    國    98    年    4     月    23    日
                                    書記官  郭南宏
附錄論罪科刑之法條全文：
中華民國刑法第216條
（行使偽造變造或登載不實之文書罪）
行使第 210 條至第 215 條之文書者，依偽造、變造文書或登載
不實事項或使登載不實事項之規定處斷。
中華民國刑法第210條
（偽造變造私文書罪）
偽造、變造私文書，足以生損害於公眾或他人者，處5 年以下有
期徒刑。
中華民國刑法第220條
（準文書）
在紙上或物品上之文字、符號、圖畫、照像，依習慣或特約，足
以為表示其用意之證明者，關於本章及本章以外各罪，以文書論
。
錄音、錄影或電磁紀錄，藉機器或電腦之處理所顯示之聲音、影
像或符號，足以為表示其用意之證明者，亦同。
中華民國刑法第339條
（普通詐欺罪）
意圖為自己或第三人不法之所有，以詐術使人將本人或第三人之
物交付者，處5年以下有期徒刑、拘役或科或併科1千元以下罰金
。
以前項方法得財產上不法之利益或使第三人得之者，亦同。
前二項之未遂犯罰之。


司法院資訊處製作；財團法人民間司法改革基金會備份。
